臺灣高等法院臺中分院刑事裁定　　　　 94年度毒抗字第734號
抗　告　人　臺灣臺中地方法院檢察署檢察官
被　　　告　甲○○
上列抗告人因被告聲請觀察勒戒案件，對於台灣台中地方法院中
華民國94年11月16日裁定（94年度毒聲字第1575號），提起抗告
，本院裁定如下：
    主　  文
原裁定撤銷，發回台灣台中地方法院。
    理　  由
一、聲請意旨略以：被告甲○○基於施用第一級毒品海洛因之概
    括犯意，自民國九十四年九月中旬起至同年十月十五日止，
    在臺中縣清水鎮○○路四九之一號住處，連續施用第一級毒
    品海洛因多次。嗣於九十四年十月十六日上午二時三十分許
    ，在臺中縣梧棲鎮○○路與築港口為警查獲，經警採集其尿
    液送驗結果，嗎啡類呈陽性反應，有詮昕科技股份有限公司
    濫用藥物尿液檢驗報告書一張在卷可稽，爰依毒品危害防制
    條例第二十條第一項及觀察勒戒處分執行條例第三條第一項
    、第二項之規定，聲請裁定將被告送勒戒處所觀察勒戒等語
    。
二、原審以：
  (一)按觀察勒戒或強制戒治執行完畢釋放後，五年內再犯毒品危
    害防制條例第十條之罪，即應直接依法追訴判決，固毋庸再
    依該條例針對「初犯」所修定之觀察勒戒或強制戒治等治療
    程序，然若係於觀察勒戒或強制戒治執行完畢釋放後，五年
    後再犯第十條之罪者，則應重新依該條例第二十條第一項、
    第二項關於「初犯」之規定，先行送觀察勒戒，並依其觀察
    、勒戒結果有無繼續施用毒品傾向，以定其是否施以強制戒
    治之治療程序，再於上開治療程序執行完畢後，始由檢察官
    為不起訴處分，而非直接加以追訴處罰，此觀之修正後毒品
    危害防制條例第二十條、第二十三條之規定甚明。而考諸此
    次毒品危害防制條例之修正理由，主要係認觀察勒戒或強制
    戒治後五年後再犯者，顯見前所實施之觀察、勒戒或強制戒
    治已足以遮斷其施用毒品之癮，為期自新及協助其斷除毒癮
    ，對此五年後再犯者仍適用初犯之規定（即該條例第二十條
    第三項之規定），即先經觀察勒戒、強制戒治之程序（見該
    條例第二十條修法理由五第三項修正理由（二）＞，且為配
    合簡化施用毒品犯之刑事處遇程序，並鑑於經觀察勒戒或強
    制戒治執行完畢釋放後五年內再犯者，其再犯率甚高，原據
    以實施之觀察勒戒及強制戒治既已無法收其實效，自應施以
    刑事處遇＜見該條例第二十三條修正理由三（二）＞，凡此
    俱見修正後之毒品危害防制條例刪除修正前二犯及三犯之規
    定，一改修法前繁雜之處遇程序，僅將施用毒品犯簡化區分
    為初犯、再犯外，並認施用毒品者屬病患性犯人，以觀察勒
    戒戒除其身癮，併以強制戒治方式袪除心癮之措施。由是觀
    之，毒品危害防制條例修正後，仍採「刑罰處遇程序」與「
    治療之保安處分程序」二者併行之方式，而區分為初犯與再
    犯之不同，詳言之，倘毒品施用者係前經觀察勒戒或強治戒
    制等治療程序執行完畢五年後，始再施用毒品之「初犯」，
    因認前所執行之觀察勒戒或強制戒治足收戒除毒癮之效，自
    應重新先經觀察勒戒或強制戒治等治療程序，並於治療程序
    執行完畢後由檢察官直接為不起訴處分，毋庸對之追訴處罰
    ，反觀，在「再犯」之情形，因其先前所為治療程序　除毒
    癮之實效，且考量施用毒品者之再犯率偏高，乃簡化其刑事
    處遇程序，而對之直接追訴處罰，不再施以保安處分之治療
    程序，是此次修正所採，「初犯」與「再犯」之界分已揚棄
    過去舊法時代所採一、二、三犯之判斷標準及處遇程序，側
    重於觀察、勒戒或強制戒治等治療程序是否確實收其成效。
    因之，對於所謂「初犯」與「再犯」之區別，除應端視其是
    否於觀察勒戒或強制戒治執行完畢釋放後，五年後再犯者外
    ，尚應兼顧其前次所施予治療程序之成效以資判斷，如此方
    能貫徹新法修正之立法意旨，且細繹毒品危害防制條例第二
    十條、第二十三條之立法理由可知，所謂「再犯」應係指依
    毒品危害防制條例規定執行觀察勒戒、強制戒治完畢釋放，
    或為不起訴之處分，或為不付審理裁定、免刑之判決、不付
    保護處分之裁定等裁判後，再犯施用毒品罪者均屬之（見該
    條例第二十條修法理由二後段），是對於修正後毒品危害防
    制條例第二十條第三項規定「觀察、勒戒或強制戒治執行完
    畢後，五年後再犯」之解釋，自應防於該施用毒品犯者於觀
    察勒戒或強制戒治執行完畢後五年內，均未再有任何施用毒
    品之犯行，始足當之，苟其施用毒品之犯行，前經觀察勒戒
    或強制戒治執行完畢後，五年內曾因再施用毒品之行為，而
    經法院判處刑罰之處遇程序確定者，縱其係於觀察勒戒或強
    制戒治執行完畢五年後再為施用毒品者 (即舊法時代之三犯
    或三犯以上），因其於治療程序之保安處分執行完畢五年內
    後，既仍有繼續施用毒品之犯行，即難認前所執行之治療程
    序有何戒除其身心毒癮之成效可言，自不得僅憑該次施用毒
    品犯行係在前次執行治療程序之保安處分完畢後，五年後再
    犯一端，即依新法第二十條第三項規定，逕認為「初犯」，
    而適用同條第一、二項之觀察勒戒或強制戒治等治療程序，
    否則無異使接受治療程序執行成效不彰，而屢犯施用毒品罪
    之行為人，僅因其施用毒品行為與前次觀察、勒戒或強制戒
    治完畢之時間相距已逾五年，反得循初犯之保安處分程序，
    獲邀寬典，不啻與前揭毒品危害防制條例之修法初衷背道而
    馳，是就此情形，仍應認屬「再犯」之範疇，直接適用刑事
    刑罰處遇之程序，毋寧較符新法修正之本旨。
  (二)經查，被告前因施用毒品案件，經依臺灣高等法院臺中分院
    以八十七年度上訴字第一一九八號及本院以八十八年度毒聲
    字第一四０五號先後二次裁定送觀察、勒戒後，均無繼續施
    用毒品之傾向，由臺灣高等法院臺中分院及臺灣臺中地方法
    院檢察署檢察官分別以八十七年度上訴字第一一九八號判決
    免刑及八十八年度偵緝字第五一八號處分不起訴確定。嗣於
    九十二年間，又因施用毒品案件，除經本院判處有期徒刑十
    一月確定外，並依本院九十二年度毒聲字第一九八九號裁定
    於九十二年九月十八日至臺灣臺中戒治所施以強制戒治，嗣
    因毒品危害防制條例修正並於九十三年一月九日施行，而於
    該施行日自臺灣臺中戒治所釋放等情，有臺灣高等法院被告
    全國前案紀錄表、被告在監在押紀錄表及本院九十二年度訴
    字第二○○二號刑事判決各一份在卷可稽，已足認定。又被
    告確有自九十四年九月中旬某日起至九十四年十月十五日止
    ，在上址住處內，連續施用第一級毒品海洛因之事實，業據
    被告於偵查中供明在卷（見偵卷第十四頁），並有詮昕科技
    股份有限公司濫用藥物尿液檢驗報告一張在卷可按，亦足認
    定。從而，被告本案犯行距其前於八十八年六月三日觀察勒
    戒執行完畢釋放之時間，雖已逾五年，惟其間被告既尚曾於
    九十二年間因施用毒品行為，經本院判處罪刑確定在案，且
    自九十二年十一月十四日起接受強制戒治，並因毒品危害防
    制條例修正施行而於九十三年一月九日自臺灣臺中戒治所釋
    放，是被告既非於觀察勒戒執行完畢後五年內，均無任何施
    用毒品之犯行，揆諸前開條文及說明意旨，被告所為本件施
    用毒品犯行，即無「初犯」規定之適用，自毋須再重新施予
    觀察勒戒或強制戒治之處遇程序，而應直接訴追處罰，聲請
    人聲請對被告為觀察勒戒，於法未合，應予駁回。
三、抗告意旨略稱：本件被告甲○○曾因施用毒品案件，先後2
    次經觀察、勒戒後，均認無繼續施用毒品之傾向，分別於87
    年7月18 日、88年6月3日執行完畢釋放，並前後經台灣高等
    法院台中分院判決免刑及本署檢察官為不起訴處分確定。再
    因施用毒品案件，再送強制戒治，並由本署檢察官以92年度
    毒偵字第1578號提起公訴，嗣經臺灣臺中地方法院判處有期
    徒刑11月確定，強制戒治部分，原應執行至93年11月13日期
    滿，嗣因毒品危害防制條例修正免予執行，而於93年1月9日
    釋放，此有刑案資料查註紀錄表及全國施用毒品案件紀錄表
    附卷可稽。本案被告前固曾於88年間，因違反毒品危害防制
    條例案件，經裁定令入勒戒處所施以觀察、勒戒，而於88年
    6月3日執行完畢釋放。惟被告於92年間，再因施用毒品而送
    強制戒治一案，係因毒品危害防制條例修正而釋放，而非觀
    察、勒戒或強制戒治療程業已完成戒斷，要難認該93年1月9
    日所為之強制戒治之釋放，係屬毒品危害防制條例第20條第
    3 項所稱之「觀察、勒戒或強制戒治執行完畢釋放」，從而
    本案被告本次自94年 9月中旬之某日起，至94年10月15日晚
    上止，所為連續施用第一級毒品海洛因之犯行，距被告所得
    計入之前揭88年6月3日之觀察、勒戒執行完畢，已逾５年。
    是被告本次再犯施用毒品，應係屬毒品危害防制條例第20條
    第 3項所指之「為觀察、勒戒執行完畢釋放後，五年後再犯
    第十條之罪」之情形，自應再適用同條第 1項之規定，對被
    告再行觀察、勒戒等程序云云。按經觀察勒戒或強制戒治執
    行完畢釋放後，五年後再犯施用毒品罪者，即應再送觀察勒
    戒或強制戒治，此為毒品危害防制條例第二十三條所明定，
    經查本件被告於八十八年六月三日經觀察勒戒執行完畢後、
    五年後之九十四年九月中旬再度施用毒品，依法即應再送觀
    察勒戒，至被告於觀察勒戒後五年以內，雖曾施用毒品、經
    強制戒治，惟並未執行完畢即因新法施行而釋放，則依法律
    明文規定，被告即應送觀察勒戒，是抗告人之抗告為有理由
    ，應由本院將原裁定撤銷，發回原審法院重為妥適之裁定。
據上論斷，應依刑事訴訟法第四百十三條前段，裁定如主文。
中　　華　　民　　國　　94　　年　　12　　月　　13　　日
　　　　　　　刑事第二庭  審判長法　官　李　璋　鵬
                                法　官　蕭　錦　鍾
                                法　官　胡　森　田
上列正本證明與原本無異。
不得抗告。
                                書記官　林　振　甫
中　　華　　民　　國　　94　　年　　12　　月　　14　　日
                                                      Ｉ
